【裁判字號】    95,台上,1454
【裁判日期】    950323
【裁判案由】    違反毒品危害防制條例
【裁判全文】
最高法院刑事判決            九十五年度台上字第一四五四號
    上   訴   人  台灣高等法院台中分院檢察署檢察官
    上訴人即被告  甲○○
                          7弄.
    選 任辯護 人  張慶宗律師
    上   訴   人  乙○○
    （被    告）
                          6號.
    選 任辯護 人  黃怡瑜律師
上列上訴人等因被告等違反毒品危害防制條例案件，不服台灣高
等法院台中分院中華民國九十二年五月十三日第二審更審判決（
九十二年度上重更(一)字第七號，起訴案號：台灣台中地方法院檢
察署九十年度偵字第一一六八八號），提起上訴，本院判決如下
：
    主  文
原判決撤銷，發回台灣高等法院台中分院。
    理  由
本件原判決撤銷第一審依毒品危害防制條例第四條第二項，諭知
上訴人（被告）乙○○、上訴人即被告甲○○共同製造第二級毒
品（乙○○累犯）罪刑之判決，改判論處乙○○共同製造第二級
毒品（累犯）；甲○○幫助製造第二級毒品罪刑，固非無見。
惟查：(一)、二人以上共同實施犯罪之行為者，皆為正犯，刑法第
二十八條定有明文。又刑法上之幫助犯，係指以幫助之意思，對
於正犯資以助力，而未參與實施犯罪構成要件之行為者而言，如
就構成犯罪事實之一部，已參與實施，即屬共同正犯（本院四十
九年臺上字第七七號、三十年上字第一七八一號、十九年上字第
一九八四號判例參照）。原判決事實已明白認定：「因乙○○係
第一次製造第二級毒品甲基安非他命，乃求教於有製造安非他命
經驗之甲○○，……甲○○即帶引乙○○至高雄縣鳳山市○○路
一一○巷五十二號之七工廠（內有另案起訴之蔡朝宗所遺留，供
製造安非他命之催化槽、馬達等機具），甲○○並多次進入該工
廠，整理供製造第二級毒品甲基安非他命之機具，且告知乙○○
可至高雄市一原化工原料行購買所需之用料，至高雄市○○○路
購買如（原判決）附表所載相關製造工具。乙○○旋依甲○○之
指引，持『楊泰光』所交付之（新台幣）二十萬元，分批購買所
需用料及（原判決）附表所示相關製造器械、設備後，將之分置
在（乙○○所承租之）高雄縣大寮鄉○○路一四六號之五工廠及
高雄縣鳳山市○○路一一○巷五十二號之七工廠內。……甲○○
除指引乙○○採買相關所需用料、製造機具、帶引乙○○至高雄
縣鳳山市○○路一一○巷五十二號之七工廠及整理製造機具外，
並技術指導乙○○製造第二級毒品甲基安非他命及研究等事項。
……乙○○開始製造第二級毒品甲基安非他命後，因其所製造之
第二級毒品甲基安非他命成品產生臭味、品質欠佳，乙○○乃於
（民國）九十年三月間，詢問甲○○解決之道，甲○○便進入上
開高雄縣鳳山市○○路一一○巷五十二號之七工廠指導乙○○，
甲○○除檢視該工廠內之催化槽、馬達等製造機械及製造完成之
第二級毒品甲基安非他命成品外，並當場告知乙○○於製造過程
中，應將酸鹼（ＰＨ）值調整為七（即中性），並在催化槽加附
氫氣。於二人離開該工廠之際，乙○○復在該工廠門外之自小客
車內，交付甲○○一包第二級毒品甲基安非他命成品，由甲○○
攜回另外處所，繼續研究其製造之第二級毒品甲基安非他命成品
產生臭味之原因，甲○○將該包成品帶回住處後，即抽樣置於錫
箔紙上燃燒，嗅聞味道為酸性或鹼性，及從該成品變為液體狀之
成分，係欠缺氫氧化鈉或鹽酸，研究判斷問題出於何處」等情（
見原判決第三頁第五行至第十七行、第四頁第三行至第六行、第
四頁第十六行至第五頁第七行）。理由並說明：「經（警方）長
期跟監埋伏後，即發現被告甲○○、乙○○在高雄縣鳳山市○○
路一一○巷五十二號之七及高雄縣大寮鄉○○路一四六號之五房
屋，製造第二級毒品安非他命，每次當被告甲○○、乙○○要進
入上開二間工廠前，均由被告乙○○先至工廠附近勘查有無異狀
，確定無異狀後，再由被告乙○○通知或搭載被告甲○○進入工
廠，……」等語（見原判決第十二頁第六行至第十二行）。如均
無訛，依前揭情節顯示，甲○○既已帶引乙○○至高雄縣鳳山市
○○路一一○巷五十二號之七製造安非他命之工廠，並多次進入
該工廠整理供製造安非他命之機具，且告知乙○○至高雄市一原
化工原料行購買所需用料、至高雄市○○○路購買製造安非他命
之工具，並從事研究及技術指導乙○○製造安非他命；嗣於製造
過程中，因品質欠佳，復前往工廠檢視催化槽、馬達等機具及安
非他命成品，並當場指導乙○○於製造時，應將酸鹼（ＰＨ）值
調整為七（即中性）及在催化槽加附氫氣，且攜回部分安非他命
成品置於錫箔紙上燃燒，研究產生臭味之原因，進而判斷其問題
係出於欠缺氫氧化鈉或鹽酸。則甲○○之前揭犯行，是否基於自
己犯罪之意思而為之，並就製造第二級毒品構成犯罪事實之一部
，已參與實施？即有待勾稽研酌。而上開關鍵，復攸關甲○○應
否論以共同正犯，基於公平正義之維護，自有究明之必要，原審
未予徹查明白，即逕謂：「甲○○基於幫助之犯意，而從事於犯
罪構成要件以外之行為，應成立幫助犯」云云（見原判決第十六
頁倒數第二行、第三行），自嫌速斷。(二)、證據雖已調查而其內
容尚未明瞭者，即與未經調查無異，如遽行判決，仍屬應於審判
期日調查之證據而未予調查。原判決事實記載，乙○○自九十年
二月間起，即開始以麻黃素等原料製造安非他命，並已製成安非
他命之成品。嗣於九十年七月二日上午七時許，經檢察官指揮警
察及調查局、海巡署人員查獲，並在高雄市○○路二六○巷十三
號五樓之一、高雄市前鎮區○○○路四三四巷五弄六號、高雄市
○○街一三七號二樓及高雄縣鳳山市○○路一一○巷五十二號之
七工廠等處，共扣得安非他命二十六包（驗餘淨重合計二四五三
九‧五三公克）等情。依其記載，乙○○既自九十年二月間起至
同年七月二日被查獲之前止，共製造二十四公斤餘之安非他命，
但上開大量之安非他命，究係一次製造完成或連續多次分批製造
完成？即攸關有無連續犯之適用。究竟實情如何，原審未予調查
、審認，理由亦毫無說明。則原判決所為論斷（依單純一罪論處
罪刑），是否正確？本院無從為法律上之判斷。(三)、有罪判決所
認定之事實，與所採用之證據，不相適合時，即屬證據上理由矛
盾，其判決當然為違背法令。原判決事實認定，檢察官於九十年
七月二日上午七時許，指揮警察及調查局、海巡署人員查獲乙○
○製造安非他命時，在其高雄縣鳳山市○○路一一○巷五十二號
之七工廠，扣得乙○○所有液態第二級毒品甲基安非他命半成品
合計十九桶（驗餘淨重合計二八八四五二‧一二公克，見原判決
第六頁第二行至第五行）。理由並說明，該十九桶證物經送請鑑
定結果，均為液態第二級毒品甲基安非他命半成品，驗餘淨重合
計二八八四五二‧一二公克，有內政部警政署刑事警察局之鑑驗
通知書在卷可稽；且上開液態第二級毒品甲基安非他命半成品，
屬於乙○○所有，供製造第二級毒品甲基安非他命所用之物，應
依毒品危害防制條例第十九條第一項前段規定宣告沒收（見原判
決第十四頁第四行至第十行、第十九頁第一行至第五行）。惟依
卷內資料，該十九桶證物中，編號十四之液體僅檢出「甲苯」成
分，並未檢出第二級毒品甲基安非他命成分；另編號十六之液體
，亦未檢出第二級毒品甲基安非他命成分，有前揭鑑驗通知書之
記載可查（見偵字第一一六八八號卷第二○○頁）。原判決認定
該二桶證物經鑑定結果，亦屬於「液態第二級毒品甲基安非他命
半成品」云云，即與所採用之證據，不相適合，亦有違誤。以上
或為上訴意旨指摘所及，或為本院得依職權調查之事項，應認原
判決仍有撤銷發回更審之原因。
據上論結，應依刑事訴訟法第三百九十七條、第四百零一條，判
決如主文。
中    華    民    國  九十五  年    三    月  二十三  日
                      最高法院刑事第十一庭
                          審判長法官  謝  俊  雄
                                法官  陳  世  雄
                                法官  魏  新  和
                                法官  吳  信  銘
                                法官  徐  文  亮
      本件正本證明與原本無異
                                      書  記  官
中    華    民    國  九十五  年    三    月  二十七  日
                                                    Ａ


司法院資訊處製作；財團法人民間司法改革基金會備份。
